【裁判字號】    97,重抗,36
【裁判日期】    970930
【裁判案由】    給付工程款強制執行
【裁判全文】
臺灣高等法院臺南分院民事裁定    97年度重抗字第36號
抗告人  甲○○
上列抗告人因與相對人財團法人台南縣私立保玄教養院間給付工
程款強制執行事件，對於中華民國97年7月10日台灣台南地方法
院96年度執字第80260號裁定提起抗告，本院裁定如下：
    主  文
原裁定廢棄，發回台灣台南地方法院。
    理  由
一、按「強制執行事件之當事人，依執行名義之記載定之。應為
    如何之執行，則依執行名義之內容定之。」，有最高法院63
    年台抗字第376號判例可資參照。
二、抗告意旨略以：原執行法院只得從形式上審查本件執行名義
    ，不得從實質上裁判其是否因無效而不確定。本件執行名義
    原審91年度執字第3697號債權憑證（含原始執行名義：原審
    90年促字第56840號確定支付命令）均記載本件債務人為財
    團法人台南縣私立保玄教養院，而亦以財團法人台南縣私立
    保玄教養院為本件執行標的物之納稅義務人，雖上開教養院
    事後未能完成登記，但仍應准許抗告人以上開執行名義聲請
    為本件執行為宜。至於台南縣稅捐稽徵處函覆原審法院無法
    變更納稅義務人姓名云云，實不可採，該拍定人能否取得所
    有權係視執行法院是否發給權利移轉證書而定，於該稅捐處
    是否准許變更無關。抗告人前以上開執行名義聲請本件強制
    執行程序，竟遭原審裁定駁回，為此提起抗告，請求廢棄原
    裁定云云。
三、經查：抗告人自第三人許淑惠處受讓有對於「財團法人台南
    縣私立保玄教養院、法定代理人陳沛然」之新台幣658萬887
    2元暨其利息之債權，向原審執行法院聲請強制執行「財團
    法人台南縣私立保玄教養院、法定代理人陳沛然」所有之系
    爭坐落台南縣學甲鎮○○○段524建號建物（門牌號碼：台
    南縣學甲鎮美和里美和62之16號，下稱系爭建物），此有抗
    告人提出之台灣台南地方法院民國（下同）91年12月4日91
    南院鵬執祥字第3697號債權憑證以為執行名義，並提出債權
    讓與契約書、債權讓與通知等正本各乙份在卷，堪信真正。
四、按抗告人聲請本案強制執行，係以受讓原審法院91年度執字
    第3697號債權憑證（原始執行名義為原審90年度促字第5684
    0號支付命令及確定證明書）為執行名義，其上記載債務人
    係「財團法人台南縣私立保玄教養院，法定代理人陳沛然」
    ，此經本院依職權調閱原審96年度執字第80260號執行卷宗
    查核無訛，核與抗告人於本院所稱係以「財團法人台南縣私
    立保玄教養院」為本案強制執行之對象相符。惟「財團法人
    台南縣私立保玄教養院」，係由第三人陳沛然於87年間聲請
    籌設，因該院未於核准有效期限內完成立案，業經台南縣政
    府撤銷原籌設許可在案，該院亦未依非訟事件法第82條規定
    向其所在地管轄法院即原審法院辦理設立、清算或解散登記
    ，此有台南縣政府93年7月29日府社身字第093013999號函及
    97年2月29日府社身字第0970042135號函檢附保玄教養院籌
    設相關公文1份、原審法院97年3月6日南院雅96執良字第802
    60號函各乙份附卷足憑。上開「財團法人台南縣私立保玄教
    養院」未經主管機關准許設立及完成法人登記，自始未取得
    法人資格，堪可認定。原審據此認定抗告人提出之原審90年
    度促字第56840號支付命令，係誤認「財團法人台南縣私立
    保玄教養院」業經完成設立登記具有法人資格而核發，該支
    付命令非屬強制執行法第4條第1項規定之合法執行名義，不
    生裁判確定之效力，因此駁回抗告人強制執行之聲請，固非
    無見。
五、惟「財團法人台南縣私立保玄教養院」與「陳沛然即財團法
    人台南縣私立保玄教養院」，係兩個不同之權利主體，原審
    裁定將抗告人聲請執行之債務人「財團法人台南縣私立保玄
    教養院」，逕行改列為「陳沛然即財團法人台南縣私立保玄
    教養院」，是否與執行名義所記載執行之對象相符，已非無
    疑，且原裁定逕行更改執行對象，並未說明所憑依據，應有
    未洽。此外，原審裁定認定「相對人（財團法人台南縣私立
    保玄教養院）未向主管機關為法人設立登記，自始未取得法
    人資格，係非法人團體」，惟「民事訴訟法第40條第3項所
    謂非法人之團體設有代表人或管理人者，必須有一定之名稱
    及事務所或營業所，並有一定之目的及獨立之財產者，始足
    以當之。」、「上訴人雖未辦理財團法人登記，然其既有一
    定之名稱、事務所，一定之目的，並有獨立之財產及管理人
    ，核與民事訴訟法第40條第3項之非法人團體相當，應有當
    事人能力。」，此分別有最高法院64年台上字第2461號判例
    、71年度台上字第2123號判決足參。茲據原審向台南縣政府
    函查財團法人台南縣私立保玄教養院之登記資料，該教養院
    雖係由第三人陳沛然申請籌設，該教養院是否已具有獨立財
    產、一定營業所、有無選任管理人等，本案卷內資料均付之
    闕如，本院無從為認定。且依原審勘測筆錄所示「系爭建物
    並無人使用，僅辦公室留有桌椅雜物，其餘房間為空屋」，
    依上說明，該私立保玄教養院是否得認與民事訴訟法第40條
    第3項之非法人團體相當，原審亦未調查，逕行認定「財團
    法人台南縣私立保玄教養院」係非法人團體，並逕以「陳沛
    然即財團法人台南縣私立保玄教養院」為執行對象，駁回抗
    告人強制執行之聲請，係有未洽，抗告意指摘原裁定不當，
    求為廢棄，洵有理由，應由本院將原裁定廢棄，發回台灣台
    南地方法院更為適當之處理。
結論：本件抗告有理由，依強制執行法第三十條之一、民事訴訟
法第四百九十五條之一第一項、第四百九十二條裁定如主文。
中    華    民    國    97    年     9    月    30    日
                  民事第三庭    審判長法  官  陳光秀
                                      法  官  莊俊華
                                      法  官  曾平杉
上為正本係照原本作成。
如不服本裁定，僅得於收受本裁定正本送達後10日內以適用法規
顯有錯誤為理由，向本院提出再抗告狀（須附繕本）依法應繳納
抗告費新台幣1千元，並委任律師為訴訟代理人，經本院許可後
始可再抗告於最高法院。
中    華    民    國    97    年     9    月    30    日
                                      書記官  葉秀珍
【附記】
民事訴訟法第495條之1第2項準用同法第466條之1第1、2項規定
：
(1)對於第二審判決上訴，上訴人應委任律師為訴訟代理人。但上
  訴人或其法定代理人具有律師資格者，不在此限。
(2)上訴人之配偶、三親等內之血親、二親等內之姻親，或上訴人
  為法人、中央或地方機關時，其所屬專任人員具有律師資格並
  經法院認為適當者，亦得為第三審訴訟代理人。
民事訴訟法第466條之2：
上訴人無資力委任訴訟代理人者，得依訴訟救助之規定，聲請第
三審法院為之選任律師為其訴訟代理人。


司法院資訊處製作；財團法人民間司法改革基金會備份。
